臺灣基隆地方法院基隆簡易庭民事判決
原　　　告　乙○○
　　　　　　　　　　　　13號.
被　　　告　甲○○○
訴訟代理人　趙元昊律師
　　　　　　許瑞榮律師
原告因請求票款事件，聲請對被告發支付命令，經被告於法定期
間內聲明異議，應以支付命令之聲請視為起訴，本院於民國94年
8月25日言詞辯論終結，判決如下：
    主  文
原告之訴及假執行之聲請均駁回。
訴訟費用新台幣伍仟捌佰肆拾元由原告負擔
    事實及理由要領
壹、程序方面：
一、原告起訴主張票款請求權，惟嗣後變更為利益返還請求權，
    因其請求之基礎事實同一，且被告亦為本案之言詞辯論，核
    與民事訴訟法第255條第1項第1、2款之規定相符，應予准許
    。
二、本件原係民事訴訟法第427條第1項第6款本於票據有所請求
    而涉訟之事件，應適用簡易程序，原告嗣後為訴之變更後，
    致本件訴訟不屬於民事訴訟法第427條第1項、第2項之範圍
    ，惟兩造已同意繼續適用簡易程序，依民事訴訟法第435條
    第1項之規定，本件仍依簡易程序審理，併予敘明。
貳、實體方面：
一、原告主張被告經原告介紹於民國85年間參加以訴外人丙○○
    為會首，期間自85年底起至88年止，每月會款新台幣（下同
    ）10,000元，會員共計有43人之合會，被告參加一會，並於
    第三會得標，會款業由被告收取。孰料，被告僅繳數期死會
    款後即未再行繳納。而會首訴外人丙○○旋即向介紹人即原
    告請求繳交會款，惟斯時被告因週轉困難遂請求原告代為繳
    納34期之會款，共計340,000元。另被告於88年8月5日向原
    告借款200,000元，由原告自台北國際銀行溪州分行提領
    200,000元交予被告，言明2個月連同前開金額一併清償，未
    料到期並未清償，故被告於88年10月24日分別簽發面額為
    340,000元、200,000元之本票2紙（下稱系爭本票）交給原
    告收執，然迄今仍未清償，為此依票據法第22條第4項之利
    益償還請求權，請求被告應如數清償之。故聲明：被告應給
    付原告540,000元，並聲明願供擔保請准宣告假執行。
二、被告則以：被告雖有簽發系爭本票，惟係因原告為簽賭六合
    彩之組頭，被告因簽賭六合彩積欠原告之賭債無法清償，於
    88年間原告即要求被告先清償340,000元之部分賭債，因被
    告無力支付，原告遂要求被告簽發340,000元之本票，並另
    外主張尚有200,000之賭債及利息未給付，要求被告再行簽
    發200,000元之本票。原告稱被告參加合會並代墊款乙事，
    均非屬實，蓋被告與證人丙○○不相識，從未參加以其為會
    首之合會；原告又指稱，被告因與證人丁○○合夥開立小吃
    店，資金不足始由原告代墊會款等語，惟經查合會乃於85年
    底開始，然該小吃店於83年10月間即開始營業，原告前開之
    詞，顯有矛盾。又若依原告之主張，有代墊會款之情事，衡
    情論理，原告應保留會單以資證明，原告及證人丙○○竟皆
    未提出任何會單，益徵原告稱被告積欠340,000元會款並簽
    發本票乙事，顯係不實之詞，應不足採。另原告又稱被告於
    88年8月5日間向原告借款200,000元，並提出自台北國際商
    業銀行提領200,000元之存款記錄簿以茲為證。惟原告縱有
    前開提款之情事，非即認係交給已欠伊賭債之被告，況被告
    若有於88年8月5日借給被告200,000元，何須遲至88年10月
    24日始要求被告簽發系爭本票，實不合理。故原告稱被告因
    未清償借款200,000元，而簽發系爭本票等語，自屬無稽等
    語，資為抗辯。並聲明：原告之訴駁回，如受不利之判決，
    願供擔保請准免為假執行。
三、原告主張伊持有被告所簽發之系爭本票，經提示仍不獲清償
    等情，業據其提出本票2紙為證，且為被告所不爭執，自堪
    信為真實。
四、按票據上債權因時效或手續欠缺而消滅，執票人固得依票據
    法第22條第4項規定對於發票人或承兌人，於其所受利益之
    限度請求償還。惟所稱之利益，係指發票人或承兌人於原因
    關係或資金關係上所受之利益（代價)而言。執票人對發票
    人、承兌人實際上是否受有利益及所受利益若干，應負舉證
    責任（最高法院88年度台上字第3181號判決參照）。查系爭
    本票之發票日為88年10月24日，未載到期日，應視為見票即
    付，迄至原告提起本件訴訟（原告向本院聲請支付命令之日
    期為94年4月15日）已逾3年而未行使，其票據權利因時效而
    消滅，原告主張系爭本票之票據原因關係分別為原告為被告
    代繳其積欠訴外人丙○○互助會34期之死會款340,000元，
    及200,000元之借款，請求被告償還所受之利益，此為被告
    所否認，自當由原告就有為被告代繳互助會之死會款及已交
    付借款等有利於己之事實負舉證責任。惟查原告固聲請傳訊
    證人丙○○，以茲作為其有為被告代墊會款之有利證據，然
    查證人丙○○證稱：伊不認識被告，是原告說她有一個朋友
    欠她錢，要標會還她，想跟會，且被告的那一會是原告打電
    話要伊寫標單得標的，會款是由伊拿到原告家，先交給原告
    ，再由原告交給被告，會錢亦均係原告所繳等語，足見證人
    丙○○並未親見被告有要參加合會之意思，亦非被告向其表
    示要標會，自難認被告確有參加證人丙○○擔任會首之合會
    ，且死會款均係由原告繳交，證人亦難分辨是否為原告代繳
    ，是原告此部分主張，並不足採。又原告主張其交付
    200,000之借款予被告時，證人戊○○在場目擊云云，惟證
    人戊○○到庭證稱沒有看過原告拿錢給被告等語，本院亦不
    能僅憑原告所提出之台北國際商業銀行提領200,000元之存
    款記錄，即認為該筆款項已交付被告，此外原告復未能提出
    其有交付借款等有利於己之證明，顯難認被告積欠原告
    200,000元之借款。從而原告主張依票據法第22條第4項之規
    定，請求被告償還其所受之利益540,000元，並無理由，應
    予駁回。又原告之訴既應駁回，其假執行之聲請，因訴之駁
    回而失其依附，應併予駁回。
五、本件因事證已臻明確，兩造其餘攻擊、防禦方法及所為之立
    證，經核與判決之結果不生影響，無庸逐一論述，併予敘明
    。
六、本件訴訟費用即第1審裁判費5,840元，由原告負擔。
中　　華　　民　　國　　94　　年　　9 　　月　　8 　　日
                  基隆簡易庭法  官  林李達
以上正本係照原本作成。
對於本件判決如有不服，應於收受送達後20日內向本院提出上訴
書狀，上訴於本院合議庭，並按他造當事人之人數附具繕本。
中　　華　　民　　國　　94　　年　　9 　　月　　12　　日
                            書記官  黃錫煒
